最高法院刑事判決　　　　　　九十四年度台上字第四五五三號
　　上　訴　人　台灣高等法院台南分院檢察署檢察官
　　被　　　告　乙○○即莊尚.
　　　　　　　　　　　　2樓
　　　　　　　　甲○○
上列上訴人因被告等偽造文書案件，不服台灣高等法院台南分院
中華民國九十二年十二月三日第二審更審判決（九十二年度重上
更(三)字第一三六號，起訴案號：台灣台南地方法院檢察署八十四
年度偵字第二七八一號），提起上訴，本院判決如下：
    主  文
原判決撤銷，發回台灣高等法院台南分院。
    理  由
本件原判決以公訴意旨認被告乙○○（即莊尚書）、甲○○二人
共同牽連犯刑法第三百三十九條第一項、第三百三十五條第一項
、第二百十六條、第二百十條之罪嫌，經審理結果，認本件應屬
民事糾紛，不能證明被告等犯罪，乃維持第一審諭知被告等均為
無罪諭知之判決，駁回檢察官在第二審之上訴，固非無見。
惟查：(一)、原判決理由四中載敘：被告等與告訴人王海霖間之買
賣，雙方係以買賣興原石業股份有限公司（下稱興原公司）之意
思而為之，但雙方均同意以公司股權移轉之方式來辦理……。而
告訴人既於簽約後即應允被告方面人員進駐工廠，又於給付第一
期價金前同意以興原公司土地、廠房辦理抵押貸款作為部分價金
之支付，則被告等抗辯上開興原公司股權之移轉亦經告訴人同意
等，亦非無據（原判決第九頁至第十頁），為其論斷尚難遽予推
認被告等有以偽造文書之方式，擅行移轉興原公司股權情事之基
礎。但查依卷附告訴人與奇福實業股份有限公司（下稱奇福公司
）莊尚書（即被告乙○○）訂立之不動產買賣契約書第三條所明
定：「甲方於第一次款付清日，應將有產權登記所需證件一切備
妥交與乙方並協同辦理產權移轉登記。」，而依上開買賣契約書
上之記載第一次款付清日為民國（下同）八十三年十月十五日，
惟上開股權之移轉日卻早在八十三年十月四日，其確切理由安在
？尚欠明瞭。(二)、又原判決理由五內雖載敘略以：按一般銀行辦
理抵押借款手續，經過所有之申請書（設定抵押權）、借據、連
帶保證書及約定書等核貸、對保手續後，即由貸放銀行將貸放款
項撥入借款人帳戶，然後開始計息云云。惟查本件申請撥款該新
台幣（下同）六千萬元之借款人為興原公司，告訴人為該公司之
法定代理人，本件申請撥款何以未由合作金庫花蓮支庫逕入借款
人名義帳戶內？反由被告等通知簡毓芬（即乙○○之妻妹）開具
興原公司之取款條申請台灣銀行支票，於八十三年十月十四日撥
款一千五百萬元，再於翌日撥款二千五百萬元，再將其中之三千
四百萬元入告訴人之帳戶內，核與一般銀行抵押借款之撥款手
續未盡相符。又原判決理由謂八十三年十二月八日興原公司有辦
理存戶負責人及存款印鑑更換之存戶代表人，……而更換負責人
開戶（甲存、乙存）之印鑑亦均係告訴人自己蓋印，並將原印鑑
卡作廢等情，亦經證人黃國清於原審到庭證實無訛。況告訴人王
海霖、王冠凱亦直承連帶保證書、授信約定書上其等名字是伊等
所簽，而上開保證書、約定書之「王海霖」名字與在支票存款往
來約定書、存戶更換印鑑戶名申請書、存戶代表人更換申請書上
之舊戶名欄（原代表人）內之「王海霖」字跡相當雷同，其中「
海」字均為左側二點，特徵尤可查出，足見告訴人陳稱銀行之資
料不實，行員與被告勾結，伊等並未開戶借款云云，均非屬實。
但查原審認告訴人上述「王海霖」之字跡相當雷同，既未送請相
關單位詳加鑑定以明真相；且又未詳予論述憑以認定之理由，僅
單就其中「海」字均為左側二點之擬制臆測之詞，資作論斷之憑
藉，已嫌理由欠備。抑且原審疏未就告訴人開立帳戶，撥款書及
取款經過之全部資料予以審酌調查比對釐清，即率認告訴人陳稱
銀行資料不實及未開戶借款之詞，均非屬實不無速斷，並有未善
盡證據必要調查能事之違誤。(三)、再者，證人即辦理本件股權移
轉之王錦祥會計師，就如何取得辦理股權變更之印鑑，初在偵查
中證稱：「是甲○○委託我辦的，所有資料、印鑑也是他提供我
的，印鑑是由花蓮航空快遞寄下的，當時與我聯絡的是甲○○，
寄件人是甲○○，用畢後我們又寄回興原公司」云云（見偵查卷
第一六八頁），與在第一審證稱：「（是誰委託你去做股權變更
手續）是臺中寶島銀行陳副理與我認識，他說他有一個朋友要變
更股權，他打電話給我，我找裡面一位林香君小姐去辦，印章蓋
章是聯絡興原花蓮王（冠凱）經理，王經理好像是賣方董事長的
兒子，我們林香君小姐與他聯絡，還有快遞文件，與他聯絡是送
件要蓋章，花蓮王經理把它寄到臺中來」等語（見第一審卷第一
四六頁），已有前後不一。且證人即告訴人之子王冠凱，在第一
審復否認有接獲王錦祥會計師所僱用林香君之電話，及知悉股權
變更之情事（見第一審卷第一四七頁）；可見證人王錦祥之上開
證詞，是否真正，即非無疑。縱其嗣後在原法院更二審時供稱：
「王經理是王冠凱，寄印鑑章是賣方寄給我的，而且快遞上面也
是寫著王冠凱，所以我所說寄賣方印鑑章的王經理，就是指王冠
凱，而非指買方的甲○○」等語（見原法院更二審第八二頁），
及證人王錦祥在用畢印鑑章後，係以空運快遞之方式將印章寄還
王冠凱，復提出之永興航空公司貨運通知單影本乙紙附卷為憑（
見第一審卷第一六七頁）。衡諸上情，得否遽行推論告訴人確有
同意並交付印章以便辦理股權移轉，且誤提供非原公司登記之印
鑑章等項事實，均非無疑。原審在證人王錦祥上揭有瑕疵之證言
未能究明前，且又未待傳喚證人林香君詳查（見原審卷第一五二
頁、第一九０頁），即行判決，尚屬速斷，並不足以昭折服。檢
察官上訴意旨執此指摘，非無理由，應認原判決仍有撤銷發回更
審之原因。
據上論結，應依刑事訴訟法第三百九十七條、第四百零一條，判
決如主文。
中　　華　　民　　國　九十四　年　　八　　月　 十八　 日
                      最高法院刑事第八庭
                          審判長法官  呂　潮　澤
                                法官  吳　昆　仁
                                法官  孫　增　同
                                法官  吳　昭　瑩
                                法官  趙　文　淵
      本件正本證明與原本無異
                                      書  記  官
中　　華　　民　　國　九十四　年　　八　　月　二十二　日
                                                      v
